臺灣高等法院臺南分院民事裁定　　94年度抗字第274號
抗　告　人　乙○○
代　理　人　甲○○　律師
相　對　人　台灣土地銀行股份有限公司
法定代理人　丙○○
代　理　人　戊○○
　　　　　　丁○○
　　　　　　庚○○
　　　　　　辛○○
　　　　　　壬○○
上列抗告人（聲明參與分配人）因相對人台灣土地銀行股份有限
公司（執行債權人）與己○（執行債務人）間臺灣雲林地方法院
92年度執字第3004號強制執行事件，聲明參與分配，對於中華民
國94年4月27日臺灣雲林地方法院94年度執字第3004號裁定提起
抗告，本院裁定如下：
    主    文
抗告駁回。
抗告程序費用由抗告人負擔。
    理    由
一、本件聲明參與分配人即抗告人於原審法院聲請意旨略以：執
    行債務人己○前提供其所有坐落雲林縣大埤鄉○○○段第20
    20、2021、2393、2394、3206、3206之1、2380號等土地（
    下稱系爭土地），作為擔保，並分別設定第一（或第二）順
    位本金最高限額抵押權新臺幣（下同）6,000,000元予抗告
    人，現系爭土地，業經執行債權人即相對人台灣土地銀行股
    份有限公司聲請強制執行（原審94年度執字第3004號），爰
    聲明在金額5,000,000元及其利息暨督促程序115元准予參與
    分配，並提出他項權利證明書及原審法院92年度促字第9121
    號確定之支付命令為證。
二、原審法院裁定以：按參與分配，以債權人為限，如非債權人
    ，即無參與分配之權利，觀諸強制執行法第31、32及34條規
    定自明。本件抗告人固提出上開資料聲明參與分配，惟查抗
    告人主張其對相對人己○具有6,000,000元債權一節，業於
    相對人對抗告人及債務人己○所提起之請求塗銷抵押權登記
    事件，於94年1月31日經原審法院93年度重訴字第7號民事判
    決，認定抗告人對債務人己○並無該債權存在（見該判決理
    由第三項「被告間有無6,000,000元借貸債務存在之爭點部
    分」），而判決抗告人應就系爭土地所為之抵押權設定登記
    予以塗銷，並於94年2月26日確定在案，有該民事判決暨確
    定證明書在卷可稽，抗告人對債務人己○既無本件債權存在
    ，則其聲明參與分配，於法不合，應予駁回。
三、抗告意旨略以：
  (一)、民事訴訟法第400條第1項規定確定判決之既判力，惟於「
      判決主文」所判斷之訴訟標的，始可發生。若訴訟標的以
      外之事項縱令與為訴訟標的之法律關係有影響，因而於判
      決理由中對之有所判斷，除同條第2項所定情形外，尚不
      能因該判決已經確定而認此項判斷有既判力，最高法院73
      年度台上字第3292號判例可資參照；又強制執行事件之當
      事人，依執行名義之記載定之，應為如何之執行，則依執
      行名義之內容定之。至於執行事件之債權人有無執行名義
      所載之請求權，執行法院本無「審認判斷」之權，復有最
      高法院63年度台抗字第376號判例要旨可資明證。
  (二)、茲查本案抗告人聲明參與分配所提起之執行名義乃原審92
      年度促字第9121號支付令及其確定證明書（請求金額之聲
      明為5,000,000元及各自支付命令附表所示利息起算日至
      清償日止按年利率百分之6計付利息及督促程序費用115元
      等），並提示雲林縣斗南地政事務所092他資自地000173
      號本金最高限額6,000,000元之他項權利證明書；又債務
      人己○亦非如原裁定意旨所示：因向抗告人借貸6,000,00
      0元（實際金額應為5,000,000元），即以其所有系爭土地
      設定第一或第二順位之抵押權予抗告人（參見93年度重訴
      字第7號民事判決書第4項）；且原審93年度重訴字第7號
      民事判決主文僅為：「被告間（即抗告人與債務人己○）
      就坐落如系爭土地於92年2月25日所為抵押權設定登記塗
      銷」，其判決之既判力不及於92年度促字第9121號支付令
      ，則衡諸首揭判例意旨，原裁定容有逾法之嫌，爰提起抗
      告，求為廢棄原裁定云云。
四、經查：
  (一)、第三人施泰源於89年6月15日向相對人借款6,700,000元，
      債務人己○則為該借貸之連帶保證人。嗣經相對人向原審
      聲請核發支付命令，於91年1月25日原審法院核發91年度
      促字第1869號支付命令，即「己○應與施泰源連帶給付原
      告（即相對人）6,700,000元及自90年1月25日起至清償日
      止，按原告放款利率機動調整計算之利息，暨自90年7月2
      6日起至清償日止，逾期在6個月以內者，按原利率百分之
      10，超過6個月者，就超過部份按原利率百分之20計算之
      違約金」，已於91年3月15日確定。相對人於92年3月20日
      執此支付命令及其確定證明書為執行名義，聲請原審法院
      92年度執字第3004號清償債務強制執行事件，就債務人己
      ○所有系爭土地為強制執行，詎債務人己○就其所有系爭
      土地，於92年2月27日設定本金最高限額6,000,000元抵押
      權予抗告人，而抗告人於原審法院92年度執字第3004號清
      償債務強制執行事件中聲明參與分配，並主張相對人己○
      積欠其本金、利息、執行費用合計6,337,155元，有該陳
      報狀附於上該執行卷第263至266頁可按，上述事實業經本
      院依職權調取原審92年度執字第3004號清償債務強制執行
      卷，核閱無誤。
  (二)、相對人主張前述債務人己○於92年2月27日設定本金最高
      限額6,000,000元之抵押權予抗告人，係以無償之行為詐
      害其債權，乃起訴請求抗告人與債務人己○間就系爭土地
      於92年2月25日所為之本金最高限額6,000,000元抵押權設
      定契約及同年2月27日所為之本金最高限額6,000,000元抵
      押權設定行為應予撤銷，債務人己○並應塗銷該本金最高
      限額6,000,000元抵押權之設定登記。經原審法院93年度
      重訴字第7號民事判決，認定抗告人對債務人己○並無債
      權存在，該判決理由欄三記載：【就被告（即抗告人及債
      務人己○）間有無6,000,000元借貸債務存在之爭點部分
      ：(一)被告抗辯其等間確有6,000,000元借貸債務等語，固
      已提出原審92年度促字第9121號支付命令、彰化銀行92年
      2月25日存款憑條為證。然查：就借貸之時間及次數而言
      ，（債務人）己○稱『86年間開始就陸陸續續借500,000
      元、300,000元不等』、『86、87年約拿3次，總金額1,20
      0,000元』、『另外在88年3月9日又跟（抗告人）乙○○
      拿2,500,000元，11月25日又拿1,500,000元，89年4月12
      日又借1,000, 000元』；乙○○則稱『從86年開始己○的
      女兒黃雅雯就陸陸續續開始跟我拿錢』、『（問：總共拿
      幾次？）時間不清楚，次數也不清楚』、『己○大概跟我
      拿5,000,000元，所以就將5,000,000元開立成3張本票，
      不是因為拿了1,500,000元就開了同面額的本票』、『（
      問：92年2月之前的借款最大一筆數額為何？）大約100多
      萬元』（見原審93年3月4日筆錄）。二者說詞並不一致。
      又被告間之借貸既未約定利息亦無返還期限，亦與一般私
      人間之借貸常情有違。再者，貸與人為保障將來受償之可
      能性，多於借貸之初即要求借用人提供抵押物抑或簽立本
      票。本件被告既稱於86年間即有金錢之借貸，乙○○卻直
      到89年間始要求己○簽立票面金額共計5,000,000元之本
      票3紙，並於92年2月27日委託己○辦理抵押權之設定登記
      （見斗南地政事務所93年2月6日雲南地一字第0930000602
      號函檢附之土地登記申請書）。若非被告間確無借貸關係
      存在，其對自身權利之維護應不至於如此消極。(二)證人黃
      雅雯雖證述被告間之借貸均是由其到乙○○基隆住家取得
      現金後，再開車返回雲林住家交予己○，經手金額約有5,
      000,000元（見原審93年7月27日筆錄）；賴文娟證稱92年
      2月間，乙○○於基隆八堵住所交付其1,000,000元，由其
      攜帶回新莊市匯款與己○等附和被告之證詞（見原審93年
      12月23日筆錄）。然乙○○就所謂6,000,000元借貸之資
      金來源，均泛稱是家中現有之現金，非自金融機構領取等
      語（見原審93年3月4日、8月10日筆錄），其隨時備有百
      萬元現金供借貸之用，實難採信。又證人賴文娟身懷鉅款
      ，卻捨近取遠而至新莊市匯款，徒增風險，欠缺合理動機
      。是其證詞不足採信。至於證人黃雅雯則為己○之女，自
      難僅憑其證詞即遽為有利被告事實之認定。綜上所述，被
      告抗辯其等間確有6,000,000元借貸等語，為不可採。】
      等語；且該判決理由欄七結論為：【己○就其所有系爭土
      地設定抵押權與乙○○，並無對價關係，自屬無償行為。
      且就原告（即相對人土地銀行）而言，其共同擔保因上述
      擔保物權之設定而相對減少。債權因而受有損害，是被告
      所為，即屬以無償之行為詐害原告債權。從而，原告本於
      民法第244條第1項規定，請求撤銷被告間設定抵押權之債
      權、物權行為，並請求被告乙○○塗銷抵押權設定登記，
      即屬有據，應予准許。】，因而判決：【抗告人與債務人
      己○間就系爭土地於92年2月25日所為之本金最高限額6,0
      00,000元抵押權設定契約及同年2月27日所為之本金最高
      限額6,000,000元抵押權設定行為應予撤銷，債務人己○
      並應塗銷該本金最高限額6,000,000元抵押權之設定登記
      。】，並於94年2月26日確定在案，有該民事判決暨確定
      證明書在卷可稽，並經本院依職權調取原審法院93年度重
      訴字第7號塗銷抵押權登記等民事案卷，核閱無誤。
  (三)、查原審法院93年度重訴字第7號民事判決主文雖僅記載：
      「一、被告間就系爭土地於92年2月25日所為之抵押權設
      定契約及同年月27日所為抵押權設定行為，應予撤銷。
      二、被告己○應將坐落系爭土地於92年2月27日所為抵押
      權設定登記塗銷。三、訴訟費用由被告負擔。」，然原審
      法院判決該抵押權應予塗銷係以：債務人己○就其所有系
      爭土地設定最高限額抵押權予抗告人，並無對價關係，為
      無償行為；而相對人因上述擔保物權之設定而相對減少其
      債權之受償，債權因而受有損害，認定債務人己○即係以
      無償之行為詐害相對人之債權。且確認抗告人及債務人己
      ○間並無6,000,000元借貸債務存在。故該判決主文所示
      撤銷之訴，應包含或可代用「確認抗告人及債務人己○間
      並無5,000,000元借貸債務存在」確認之訴在內，並有既
      判力及溯及效力。
  (四)、抗告意旨主張：執行事件之債權人有無執行名義所載之請
      求權，執行法院本無「審認判斷」之權，其聲明參與分配
      所提起之執行名義乃臺灣雲林地方法院92年度促字第9121
      號支付命令及其確定證明書，非上開判決之既判力所及云
      云。然查，抗告人聲明參與分配之執行名義原審法院以92
      年度促字第9121號支付命令係以88、89年間要求債務人己
      ○簽立票面金額共計5,000,000元之本票3紙，而原審法院
      93 年度重訴字第7號請求塗銷抵押權登記一案中，抗告人
      亦係以原審92年度促字第9121號支付命令之債務人己○簽
      立票面金額共計5,000,000元之本票3紙做為其與債務人己
      ○間確有5,000,000元借貸債務存在之證據，惟該判決主
      文欄雖未諭知「確認抗告人與債務人己○間之5,000,000
      元債權不存在」，但在理由欄已認定「抗告人與債務人己
      ○間之5,000,000元債權不存在」，且該判決主文所示撤
      銷之訴，應包含或可代用「確認抗告人及債務人己○間並
      無5,000,000元借貸債務存在」確認之訴在內，並有既判
      力及溯及效力，已如上述。故抗告人聲明參與分配所提出
      之原審法院92年度促字第9121號確定支付命令之債權既經
      前開確定判決所否決推翻，且有溯及效力，即抗告人自始
      即非債務人己○之債權人，自不得聲明參與分配。是抗告
      意旨之主張，要無可取。原審駁回其聲明參與分配之理由
      雖未論述及此，而與本院前開駁回之理由容有部分不同，
      但均認抗告人自始即非債務人己○之債權人，自不得聲明
      參與分配之結果，則無二致，仍應認其抗告意旨之主張不
      足採信。從而，原裁定駁回其聲明參與分配，自無不合。
      抗告意旨仍執前詞指摘原裁定不當，求予廢棄，非有理由
      。
五、據上論結，本件抗告為無理由，依強制執行法第30條之1、
    民事訴訟法第495條之1第1項、第449條第1項、第95條、第
    78條，裁定如主文。
中　　華　　民　　國　　94　　年　　12　　月　　20　　日
                  民事第四庭    　審判長法　官　林金村
　　　　　　　　　　　　　　　　        法　官  黃三哲
　　　　　　　　　　　　　　　　        法　官  胡景彬
上為正本係照原本作成。
抗告人如不服本裁定，僅得於收受本裁定正本送達後十日內以適
用法規顯有錯誤為理由，向本院提出再抗告狀（須附繕本一份及
繳納再抗告裁判費新台幣一千元），並經本院許可後始可再抗告
於最高法院。
中　　華　　民　　國　　94　　年　　12　　月　　21  　日
                                        書記官  趙玲瓏
【附記】
民事訴訟法第495條之1第2項準用同法第466條之1第1、2項規定
：
I對於第二審判決上訴，上訴人應委任律師為訴訟代理人。但上
  訴人或其法定代理人具有律師資格者，不在此限。
II上訴人之配偶、三親等內之血親、二親等內之姻親，或上訴人
  為法人、中央或地方機關時，其所屬專任人員具有律師資格並
  經法院認為適當者，亦得為第三審訴訟代理人。
                                                  K
